【裁判字號】    98,台上,4797
【裁判日期】    980821
【裁判案由】    誣告
【裁判全文】
最高法院刑事判決            九十八年度台上字第四七九七號
上  訴  人  甲○○
上列上訴人因誣告案件，不服台灣高等法院台中分院中華民國九
十六年一月三十一日第二審判決（九十五年度上訴字第二七三九
號，聲請簡易判決處刑案號：台灣彰化地方法院檢察署九十四年
度偵續字第四七號），提起上訴，本院判決如下：
    主  文
上訴駁回。
    理  由
按刑事訴訟法第三百七十七條規定，上訴於第三審法院，非以判
決違背法令為理由，不得為之。是提起第三審上訴，應以原判決
違背法令為理由，係屬法定要件。如果上訴理由書狀並未依據卷
內訴訟資料，具體指摘原判決不適用何種法則或如何適用不當，
或所指摘原判決違法情事，顯與法律規定得為第三審上訴理由之
違法情形，不相適合時，均應認其上訴為違背法律上之程式，予
以駁回。本件原審經審理結果，認為上訴人甲○○有原判決犯罪
事實欄所載誣告犯行罪證明確，因而維持第一審論上訴人以意圖
他人受刑事處分，向該管公務員誣告罪，處有期徒刑陸月之判決
，駁回上訴人在第二審之上訴。已詳敘調查、取捨證據之結果及
憑以認定犯罪事實之心證理由。並就上訴人否認犯行之供詞及其
所辯各節認非可採，詳加論述指駁。從形式上觀察，原判決並無
足以影響判決結果之違法情形存在。上訴意旨略稱：（一）原判
決認定上訴人（係台灣彰化地方法院〈下稱彰化地院〉民事執行
處執行標的即坐落彰化縣彰化市○○段五九八之九九地號土地及
其上一三八三、二五五九建號建物之債權人，並為第一順位抵押
權人）若無誣告之意圖，於接獲彰化地院民事執行處強制執行金
額計算書分配表（下稱分配表）後，理應先行洽商，無法尋得解
決之道，再循司法途徑處理等語。惟上訴人對周張秀雲（係前揭
執行標的第二順位抵押權人）、許川林（係因辦理前揭執行標的
之土地增值稅退稅事宜，而簽訂協議書之見證人）及前揭執行標
的之拍定人蔡靜香、高陳錦鳳（下稱周張秀雲等四人）提出詐欺
之告訴，肇因於其等所言與彰化地院民事執行處事後通知之分配
表不符，上訴人因信賴該分配表，認其等施用詐術，被詐欺所致
，上訴人並無誣告之故意。原判決未審酌前揭事由，亦未就誣告
構成要件加以調查，違背證據法則，且其認定事實及適用法律亦
有違誤。（二）原判決認上訴人故意隱匿本件若無蔡靜香、高陳
錦鳳及周張秀雲之協助，即無從重新核定土地增值稅額為零之關
鍵事實等情。然辦理退稅所需之農業使用證明書，任何人皆可申
請，並非必須周張秀雲之協力，上訴人並無故意隱匿之情事。又
上訴人之告訴狀亦未具體指訴退稅應由何人申請及退稅金額如何
分配等語，僅敘及退稅部分周張秀雲等四人是否成立犯罪，此與
捏造事實無關，原判決論上訴人以誣告罪刑，顯屬違法等語。惟
查：（一）採證認事、取捨證據及證據證明力之判斷，乃事實審
法院之職權，苟其採證認事之論斷無違證據法則，即不容任意指
為違法。原判決業已依憑上訴人於第一審之部分自白（坦承有於
前揭協議書簽名，及退稅程序係伊去辦理，當時地主即蔡靜香、
高陳錦鳳亦有拆屋，所以伊給其等新台幣〈下同〉一百五十萬元
等情不諱），證人即上訴人之小姨子陳秀惠（於第一審證述：民
國九十年十二月九日書立協議書時，有周張秀雲等四人、代書沈
碧蓮、李文璋及伊在場，伊當場於本票發票人欄蓋用上訴人印章
等情）、證人蔡志廷（證述伊任職於彰化縣彰化市公所建設課，
及核發本件農業使用證明書之經過）等人之證言，並參酌上訴人
與周張秀雲、蔡靜香、高陳錦鳳為辦理前揭執行標的之土地增值
稅之退稅事宜，乃簽訂九十年十二月九日協議書，有該協議書影
本在卷可稽（見他字卷第一八頁背面至二０頁）等證據資料，據
以認定上訴人有原判決犯罪事實欄所載誣告犯行之論證。而以上
訴人否認犯罪，辯稱：退稅款原應歸伊全額取得，且申請退稅之
過程，根本不須周張秀雲、許川林之參與或出面即可辦理，伊是
到法院公證時才知道有協議書，因周張秀雲他們說若伊沒有簽協
議書，就拿不到錢，伊受騙始簽訂該協議書，嗣伊於九十一年五
月間，接獲分配表，其內載明伊可分配取得全部之退稅款，第二
順位抵押權人不能分配任何金額，至此伊才發覺周張秀雲等四人
事前告知伊，退稅款項需與第二順位抵押權人平分，且須得到周
張秀雲之配合始可以領得退稅款等語，純係詐騙之詞，所以才會
提起詐欺告訴，伊並沒有誣告云云，係卸責之詞，殊無足取。並
說明：(1)前揭協議書第五條載明：「本協議書需經彰化地方法院
認證才生效力」等語；上訴人業依該協議書約定，於九十年十二
月十日親至彰化地院員林簡易庭，會同周張秀雲等四人辦理認證
，並於前揭協議書補簽名及在認證書上簽名，此有認證書、協議
書及本票等影本附卷可參。上訴人於公證人面前在協議書及認證
書上簽名，足以推斷上訴人就該協議書之內容知悉且同意無訛。
(2)上訴人若無誣告之意圖，其於接獲分配表後，理應先行洽商，
若無法尋得解決之道，再循司法途徑處理，詎上訴人不僅於彰化
地院民事執行處撥付退稅款後，全部領取，拒不協商，且於所提
出之刑事告訴狀，故意隱匿本件若無蔡靜香、高陳錦鳳及周張秀
雲之協助（即拍定人需拆除土地上之違建，周張秀雲申請取得農
地作為農業使用證明書），即無從重新核定土地增值稅額為零之
關鍵事實，而僅於告訴狀中故意記載：周張秀雲等四人「在知悉
告訴人（指甲○○）不懂得法律之情況下，竟共同向告訴人詐稱
，退稅後告訴人最多可以再拿不足七百五十萬元之部分，且辦理
退稅一定要……蔡靜香、高陳錦鳳及……周張秀雲之配合始得為
之」等斷章取義之不實事項，上訴人有誣告之犯意甚明。參以上
訴人於第一審陳稱：伊給地主蔡靜香、高陳錦鳳一百五十萬元，
係因為她們有拆屋等語，及其於偵查中供稱：「（問：周張秀雲
既然沒有拿到錢，為何你要告周張秀雲詐欺？）因為周張秀雲找
一些流氓來找麻煩，所以我就告她。」等語，益徵上訴人有誣告
意圖等各情。俱依卷證逐一說明審認、論述指駁綦詳，其推理論
斷衡諸經驗及論理等證據法則皆無違背，不能指為違法。（二）
其餘上訴意旨，經核係置原判決所為明白論斷於不顧，仍持已為
原判決指駁之陳詞再事爭辯，及對於事實審法院取捨證據與自由
判斷證據證明力之職權行使，徒以自己之說詞，任意指摘，難認
已符合首揭法定之第三審上訴要件。其上訴違背法律上之程式，
應予駁回。
據上論結，應依刑事訴訟法第三百九十五條前段，判決如主文。
中    華    民    國  九十八  年    八    月  二十一  日
                      最高法院刑事第九庭
                          審判長法官  邵  燕  玲
                                法官  李  伯  道
                                法官  孫  增  同
                                法官  李  英  勇
                                法官  劉  介  民
      本件正本證明與原本無異
                                      書  記  官
中    華    民    國  九十八  年    八    月  二十六  日
                                                Ａ


司法院資訊處製作；財團法人民間司法改革基金會備份。
